---
title: Resistentie bruine rat
subtitle: Data-analyse 2013-2019
author: 
  - firstname: Raïsa
    name: Carmen
    email: raisa.carmen@inbo.be
    orcid: 0000-0003-1025-8702
  - firstname: Thierry
    name: Onkelinx
    email: thierry.onkelinx@inbo.be
    orcid: 0000-0001-8804-4216
shortauthor: Carmen, R., Onkelinx, T.
corresponding: raisa.carmen@inbo.be
reviewer:
  - firstname: Jane
    name: Doe
year: 2021
cover_photo: https://img1.vildaphoto.net/asset/l/17358.jpg
cover_description: Bruine rat / Rattus norvegicus. Vilda Photo /	Yves Adams
cover: cover.pdf
doi: doi.org/11.11111/inbor.11111111
reportnr: 11
depotnr: D/1111/1111/111
embargo: 2021-10-04
style: INBO
lang: nl
lot: TRUE
lof: TRUE
site: bookdown::bookdown_site
link-citations: TRUE
bibliography: "references.bib"
output:
  INBOmd::report: default
  INBOmd::gitbook: default
  bookdown::dont_run: default
  INBOmd::ebook: default
---


# Inleiding

In 2002 werd het onderzoek rond resistentie tegen rodenticiden op basis van anticoagulantia
of antistollingsmiddelen in Vlaanderen opgestart. Eerder gepubliceerde resultaten kunnen gevonden worden in, onder andere, @Baert2012, @Baert2012b en @Baert2016.

In dit rapport bekijken we data van 2013 t.e.m. 2019 over heel Vlaanderen mbt resistentie van bruine rat tegen rattenvergif. Er zijn drie gekende mutaties die resistentie veroorzaken. Een dier kan 0, 1, of 2 gemuteerde allelen hebben. 



```{r setup, include = FALSE}
library(assertthat)
library(pROC)#for roc function in fit_model
library(knitr)
opts_chunk$set(
  echo = FALSE,
  eval = TRUE,
  cache = FALSE,
  fig.width = 150 / 25.4,
  fig.height = 100 / 25.4,
  warning = TRUE,
  error = FALSE,
  message = TRUE
)
library(lubridate)
library(tidyverse)
library(INBOtheme)
if (interactive()) {
  theme_set(
    theme_inbo(
      base_family = "FlandersArtSans-Regular",
      base_size = 10
    )
  )
} else {
  switch(
    opts_knit$get("rmarkdown.pandoc.to"),
    html = {
      opts_chunk$set(dev = "png", dpi = 72)
      theme_set(
        theme_inbo(
          base_family = "FlandersArtSans-Regular", 
          base_size = 12
        )
      )
    },
    latex = {
      opts_chunk$set(dev = "cairo_pdf", dpi = 300)
      theme_set(
        theme_inbo(
          base_family = "FlandersArtSans-Regular", 
          base_size = 9
        )
      )
      update_geom_defaults("point", list(size = 1.5))
    },
    epub3 = {
      opts_chunk$set(dev = "png", dpi = 300)
      theme_set(
        theme_inbo(
          base_family = "FlandersArtSans-Regular", 
          base_size = 12
        )
      )
    }
  )
}

library(INLA)
library(inlabru)
library(sf)
library(rgdal)
library(rprojroot)
#library(inlatools)
library(tidyverse)
library(readxl)
Hokken <- read_xlsx(find_root_file("data", 
                                   "Kaartjes", 
                                   "Hokken", 
                                   "RowNBtoHokNb.xlsx",
                                   criterion =
                                     has_file("ResistentieBrRat.Rproj"))) %>%
  as.data.frame()
a <- which(Hokken$Bekken == "BE") 
BESF <- read_sf(dsn = find_root_file("data", "Kaartjes", "Hokken",
                                        criterion = 
                                           has_file("ResistentieBrRat.Rproj")),
                   layer = "Beneden_Schelde_fishnet_clip") %>%
  mutate(BekkenNaam = "Beneden Schelde",
         Bekkennummer = ifelse(is.na(Hokken[a,'bekkennummer']),
                               NA,
                               str_c(Hokken[a,'Bekken'][1], 
                                     Hokken[a,'bekkennummer'], sep = "")),
         Bekkenkleur = ifelse(is.na(Hokken[a,'bekkennummer']),
                              str_c(Hokken[a,'Bekken'][1], 
                                    Hokken[a,"closestneighbor"]),
                              str_c(Hokken[a,'Bekken'][1], 
                                     Hokken[a,'bekkennummer'], sep = ""))) 
# #Check nummers van de hokken
# BESF %>% mutate(nb = 1:nrow(BESF))%>%
#     st_as_sf %>%
#     st_cast("POLYGON", group_or_split = TRUE, warn = FALSE) %>%
#     ggplot() +
#     geom_sf(aes(fill = nb)) +
#     geom_sf_label(aes(label = nb))
# BESF %>%
#     st_as_sf %>%
#     st_cast("POLYGON", group_or_split = TRUE, warn = FALSE) %>%
#     ggplot() + geom_sf() +
#     geom_sf_label(aes(label = Bekkennummer))

BOSF <- read_sf(dsn = find_root_file("data", "Kaartjes", "Hokken",
                                        criterion = 
                                           has_file("ResistentieBrRat.Rproj")),
                   layer = "Boven_Schelde_fishnet_clip") %>%
  mutate(BekkenNaam = "Boven Schelde")
BPSF <- read_sf(dsn = find_root_file("data", "Kaartjes", "Hokken",
                                        criterion = 
                                           has_file("ResistentieBrRat.Rproj")),
                   layer = "Brugse_polders_fishnet_clip") %>%
  mutate(BekkenNaam = "Brugse polders")
DDSF <- read_sf(dsn = find_root_file("data", "Kaartjes", "Hokken",
                                        criterion = 
                                           has_file("ResistentieBrRat.Rproj")),
                   layer = "Dender_fishnet_clip") %>%
  mutate(BekkenNaam = "Dender")
DLSF <- read_sf(dsn = find_root_file("data", "Kaartjes", "Hokken",
                                        criterion = 
                                           has_file("ResistentieBrRat.Rproj")),
                   layer = "Dijle_fishnet_clip") %>%
  mutate(BekkenNaam = "Dijle")
DMSF <- read_sf(dsn = find_root_file("data", "Kaartjes", "Hokken",
                                        criterion = 
                                           has_file("ResistentieBrRat.Rproj")),
                   layer = "Demer_fishnet_clip") %>%
  mutate(BekkenNaam = "Demer")
GKSF <- read_sf(dsn = find_root_file("data", "Kaartjes", "Hokken",
                                        criterion = 
                                           has_file("ResistentieBrRat.Rproj")),
                   layer = "Gentse_kanalen_fishnet_clip") %>%
  mutate(BekkenNaam = "Gense kanalen")
IZSF <- read_sf(dsn = find_root_file("data", "Kaartjes", "Hokken",
                                        criterion = 
                                           has_file("ResistentieBrRat.Rproj")),
                   layer = "Ijzer_fishnet_clip") %>%
  mutate(BekkenNaam = "Ijzer")
LESF <- read_sf(dsn = find_root_file("data", "Kaartjes", "Hokken",
                                        criterion = 
                                           has_file("ResistentieBrRat.Rproj")),
                   layer = "Leie_fishnet_clip") %>%
  mutate(BekkenNaam = "Leie")
MASF <- read_sf(dsn = find_root_file("data", "Kaartjes", "Hokken",
                                        criterion = 
                                           has_file("ResistentieBrRat.Rproj")),
                   layer = "Maas2_fishnet_clip") %>%
  mutate(BekkenNaam = "Maas Antwerpen")
MLSF <- read_sf(dsn = find_root_file("data", "Kaartjes", "Hokken",
                                        criterion = 
                                           has_file("ResistentieBrRat.Rproj")),
                   layer = "Maas1_fishnet_clip") %>%
  mutate(BekkenNaam = "Maas Limburg")
NESF <- read_sf(dsn = find_root_file("data", "Kaartjes", "Hokken",
                                        criterion = 
                                           has_file("ResistentieBrRat.Rproj")),
                   layer = "Nete_fishnet_clip") %>%
  mutate(BekkenNaam = "Nete")

Hokken <- rbind(BESF, BOSF, BPSF, DDSF, DLSF, DMSF, GKSF, IZSF, LESF, MASF, 
                   MLSF, NESF)#does not work for more than 2
```

# Data exploratie

```{r InlezenData, echo = FALSE}
data <- read_excel(path = find_root_file("data", 
                                         "2013 - 2019 BMK.xlsx",
                                         criterion = 
                                           has_file("ResistentieBrRat.Rproj"))
                   ) %>%
  mutate(Bekken = as.factor(Bekken),
         mutatie = as.factor(mutatie),
         BekkenNaam = recode(Bekken,"BE" = "Beneden Schelde",
                                 "BO" = "Boven Schelde",
                                 "BP" = "Brugse polders",
                                 "DD" = "Dender",
                                 "DL" = "Dijle",
                                 "DM" = "Demer",
                                 "GK" = "Gense kanalen",
                                 "IZ" = "Ijzer",
                                 "LE" = "Leie",
                                 "MA" = "Maas Antwerpen",
                                 "ML" = "Maas Limburg",
                                 "NE" = "Nete"),
         BekkenNaam = factor(BekkenNaam, levels = sort(levels(BekkenNaam))),
         Resistent = !(mutatie =='WW'),
         MutatieM1 = str_detect(mutatie,regex('M1')),
         MutatieM2 = str_detect(mutatie,regex('M2')),
         MutatieM3 = str_detect(mutatie,regex('M3')))
data %>% st_as_sf(coords = c("X_lambert", "Y_lambert"), crs = "EPSG:31370") -> data
data %>% 
  st_drop_geometry() %>%
  group_by(jaar) %>%
  summarise(N = n()) %>% 
  ungroup() -> datajaar
```

```{r Numbers}
AantalSamples <- 10
MeshMaxEdge <- 10e3
```

Een overzicht van alle datapunten kan gevonden worden op [https://rattenbestrijding.inbo.be/](https://rattenbestrijding.inbo.be/). Figuur \@ref(fig:SamenvattingData) toont een samenvatting van de hoeveelheid data die we hebben over de verschillende bekkens en over alle jaren. Het doel was om ieder jaar in ieder van de bekkens 100 ratten te vangen en te testen op genetische mutaties. De bekken werden daarom in 100 hokken verdeeld zodat de steekproef geografisch gebalanceerd gespreid was. In 2017 en 2018 werden alleen de minder resistente hokken bemonsterd, in 2019 werden terug alle bekkens bemonsterd. In totaal werden er zo ieder jaar minstens `r min(datajaar$N)` (in `r datajaar[datajaar$N==min(datajaar$N),'jaar']`) en maximum `r max(datajaar$N)` (in `r datajaar[datajaar$N==max(datajaar$N),'jaar']`) ratten gevangen en getest op resistentie. 

```{r SamenvattingData, echo = FALSE, warning= FALSE, message = FALSE, fig.height = 6, fig.width=10, fig.cap = "Aantal gevangen ratten per jaar, per bekken."}
data %>% group_by(BekkenNaam, jaar) %>%
  summarise(N = n()) %>% 
  complete(BekkenNaam, jaar) %>%
  ungroup() %>%
  mutate(N = ifelse(is.na(N),0,N)) %>%
  ggplot + geom_line(aes(color = BekkenNaam, x = jaar, y = N), size = 1) + 
  scale_x_continuous(breaks = 2013:2019) +  scale_y_continuous(breaks = seq(0,120,20), limits = c(0,120)) + 
  theme_bw() + scale_color_brewer(name = "", palette = "Paired") +
  ylab('Aantal ratten')
```
## Spreiding observaties in tijd

Enkele ratten werden toegewezen aan een ander jaar dan het jaar waarin ze gevangen werden. Dit gebeurde vooral met ratten die op het einde van het voorgaande jaar werden gevangen (Figuur \@ref(fig:DatumvsJaar)). Figuur \@ref(fig:Vangstjaar) vergelijkt het jaar waarin de ratten gevangen werden ten opzichte van het jaar waaraan ze werden toegewezen. Figuur \@ref(fig:VangstjaarBekken) geeft hetzelfde overzicht per bekken. Er waren `r sum(is.na(data$datum))` ratten waar de datum van vangst niet gekend was ("Onbekend" in Figuur \@ref(fig:Vangstjaar)).

```{r Vangstjaar, echo = FALSE, warning= FALSE, message = FALSE, fig.height = 6, fig.width=10, fig.cap = "Vergelijking van het jaar waarin de rat gevangen werd t.o.v. het jaar waaraan de staal werd toegewezen"}
data %>% 
  mutate(jaardatum = year(datum)) %>%
  group_by(jaar, jaardatum) %>%
  summarise(N = n()) %>% 
  mutate(jaardatum = ifelse(is.na(jaardatum),"Onbekend",jaardatum)) %>%
  ungroup() %>%
  ggplot() +
  geom_col(aes(fill = jaardatum, x = jaar, y = N)) +
  scale_x_continuous(breaks = 2013:2019) +  
  theme_bw() + scale_fill_brewer(name = "Jaar vangst", palette = "Paired") +
  ylab('Aantal ratten') + xlab("Toegewezen jaar")
```

```{r VangstjaarBekken, echo = FALSE, warning= FALSE, message = FALSE, fig.height = 12, fig.width=10, fig.cap = "Vergelijking van het jaar waarin de rat gevangen werd t.o.v. het jaar waaraan de staal werd toegewezen. Voor ieder van de bekken wordt het aantal observaties zonder geldige datum (Onbekend) en het aantal observaties waar het toegewezen jaar niet gelijk is aan het vangstjaar (shift jaar) vermeld."}
lbls <- data %>% st_drop_geometry() %>%
  mutate(jaardatum = as.factor(year(datum))) %>% 
  mutate(jaardatum = ifelse(is.na(jaardatum),"Onbekend",jaardatum)) %>%
  group_by(BekkenNaam) %>%
  summarise(missingdatum = sum(jaardatum == "Onbekend"),
            shiftjaar = sum(jaardatum != "Onbekend" & jaar != jaardatum)) %>% 
  mutate(label = sprintf("%s, Onbekend = %d, shift jaar = %d", 
            BekkenNaam, missingdatum, shiftjaar))
lbl <- lbls$label
names(lbl) <- lbls$BekkenNaam
data %>% 
  mutate(jaardatum = as.factor(year(datum)),
         jaardatum = ifelse(is.na(jaardatum),"Onbekend",jaardatum)) %>%
  group_by(jaar, jaardatum, BekkenNaam) %>%
  summarise(N = n(),
            missingdatum = sum(jaardatum == "Onbekend"),
            shiftjaar = sum(jaardatum != "Onbekend" & jaar != jaardatum)) %>%
  ungroup() %>%
  ggplot() +
  geom_col(aes(fill = jaardatum, x = jaar, y = N)) +
  facet_wrap(facets = vars(BekkenNaam), ncol = 3, 
             labeller = labeller(BekkenNaam = lbl)) +
  scale_x_continuous(breaks = 2013:2019) +  
  theme_bw() + scale_fill_brewer(name = "Jaar vangst", palette = "Paired") +
  ylab('Aantal ratten') + xlab("Toegewezen jaar")
```

```{r DatumvsJaar, echo = FALSE, warning= FALSE, message = FALSE, fig.height = 6, fig.width=10, fig.cap = "Overzicht van de vangstdatum van ratten die gevangen werden in een ander jaar dat het jaar waar ze aan werden toegewezen."}
data %>%
  mutate(jaardatum = as.factor(year(datum)),
         datum = as.Date(datum)) %>%
  filter(!is.na(jaardatum) &  jaardatum != jaar) %>%
  ggplot() + 
  geom_jitter(aes(x = datum, y = jaar, color = factor(jaar))) +
  scale_x_date(breaks = "1 year", minor_breaks = "1 month") +
  theme_bw() + scale_color_discrete(name = "Jaar toewijzing") +
  ylab('Toegewezen jaar') + xlab("Datum vangst") + 
  scale_y_continuous(breaks = seq(2013,2019))
```

## Spreiding in ruimte
Dankzij de keuze om ieder van de bekkens op te delen in 100 hokken, zijn de observaties geografisch behoorlijk gebalanceerd gespreid (Figuur \@ref(fig:SpreadingRuimte)). Aan hokken zonder observaties werden soms dieren uit naburige hokken toegewezen, anders bleven de hokken leeg.


```{r SpreadingRuimte, echo = FALSE, warning= FALSE, message = FALSE, fig.height = 12, fig.width=10, fig.cap = "Geografische spreiding van de observaties, per jaar."}
KaartSF <- read_sf(dsn = find_root_file("data", "Kaartjes", criterion = 
                                           has_file("ResistentieBrRat.Rproj")),
                   layer = "Vlaanderen")
ggplot() + 
  geom_sf(data = Hokken, aes(fill = BekkenNaam), alpha = 0.2) + 
  geom_sf(data = data, aes(color = BekkenNaam)) + 
  scale_color_brewer(name = "Bekken", palette = "Paired") +
  scale_fill_brewer(name = "Bekken", palette = "Paired") +
  facet_wrap(vars(jaar), ncol = 2) +
  guides(fill = "none") 
```

## Resistentie

Figuur \@ref(fig:Samenvattingresistentie) toont, voor ieder van de bekken en voor ieder jaar de proportie ratten die resistent waren door minstens één van de drie gekende genetische mutaties. Figuur \@ref(fig:Samenvattingresistentie2) toont, voor ieder van de bekken en voor ieder jaar de proportie ratten die resistent waren door ieder van de drie gekende genetische mutaties. Het is duidelijk dat mutatie 3 het minst voorkomt en mutatie 1 het meeste. In het Demerbekken en in mindere mate ook Dijle en Maas Limburg komt mutatie 2 vaker voor.

```{r Samenvattingresistentie, echo = FALSE, warning= FALSE, message = FALSE, fig.height = 6, fig.width=10, fig.cap="Resistentie per bekken, per jaar."}
data %>% group_by(BekkenNaam, jaar) %>%
  summarise(Resistent = mean(Resistent),
            M1 = mean(MutatieM1),
            M2 = mean(MutatieM2),
            M3 = mean(MutatieM3)) -> 
  dataResistentie
  ggplot(dataResistentie) + geom_point(aes(color = as.factor(jaar), 
                                           x = BekkenNaam, 
                                           y = Resistent)) + 
  scale_y_continuous(breaks = seq(0,1,0.20), limits = c(0,1)) + 
  scale_color_discrete(name = '') +
  coord_flip() +
  theme_bw() + xlab('Bekken') +
  ylab('Proportie resistente ratten')
```
```{r Samenvattingresistentie2, echo = FALSE, warning= FALSE, message = FALSE, fig.height = 6, fig.width=12, fig.cap="Proportie met genetische mutatie per bekken, per jaar."}
mutatielabel <- c('Mutatie 1','Mutatie 2','Mutatie 3')
names(mutatielabel) <- c('M1','M2','M3')
dataResistentie %>%
  pivot_longer(cols = c('M1', 'M2', 'M3'), 
               names_to = "mutatie",
               values_to = "proportie") %>%
  ggplot() + geom_point(aes(color = as.factor(jaar), 
                                           x = BekkenNaam, 
                                           y = proportie)) + 
  facet_grid(cols = vars(mutatie), labeller = labeller(mutatie = mutatielabel)) +
  scale_y_continuous(breaks = seq(0,1,0.20), limits = c(0,1)) + 
  scale_color_discrete(name = '') +
  coord_flip() +
  theme_bw() + xlab('Bekken') +
  ylab('Proportie mutatie')
```

Figuur \@ref(fig:SamenvattingresistentieSF) toont dieren met minstens één van de drie mutaties in het rood op de kaart. 

```{r SamenvattingresistentieSF, echo = FALSE, warning= FALSE, message = FALSE, fig.height = 12, fig.width=10, fig.cap="Resistentie per bekken, per jaar."}
ggplot() + geom_sf(data = Hokken, aes(fill = BekkenNaam), alpha = 0.2) +
  geom_sf(data = data, aes(color = Resistent), size = 0.8) + 
  scale_color_manual(name = 'Resistent', 
                       breaks = c(TRUE, FALSE),
                       labels = c('Ja','Nee'),
                       values = c('red','grey')) +
  scale_fill_brewer(name = "Bekken", palette = "Paired") +
  facet_wrap(vars(jaar), ncol = 2) +
  theme_bw() 
```

Figuur \@ref(fig:resistentieTijd) de trend in de proportie resistentie (over alle mutaties) en voor ieder van de mutaties apart. Figuur \@ref(fig:resistentieTijd2) toont dezelfde informatie per bekken. Deze grafieken zijn uiteraard vertekend in 2017 en 2018 wanneer er enkel in de gebieden met lage resistentie onderzoek werd gedaan.

```{r resistentieTijd, echo = FALSE, warning= FALSE, message = FALSE, fig.height = 6, fig.width=10, fig.cap="Resistentie per bekken, per jaar."}
data %>% group_by(jaar) %>% st_drop_geometry() %>%
  summarize(Resistentie = mean(Resistent),
         M1 = mean(MutatieM1),
         M2 = mean(MutatieM2),
         M3 = mean(MutatieM3)) %>%
  pivot_longer(cols = -1, names_to = "Type", values_to = "Proportie") %>%
  ggplot() + geom_line(aes(color = Type, x = jaar, y = Proportie)) +
  theme_bw() +
  scale_x_continuous(breaks = 2013:2019)
```
```{r resistentieTijd2, echo = FALSE, warning= FALSE, message = FALSE, fig.height = 12, fig.width=10, fig.cap="Resistentie per bekken, per jaar."}
data %>% group_by(jaar,  BekkenNaam) %>% st_drop_geometry() %>%
  summarize(Resistentie = mean(Resistent),
         M1 = mean(MutatieM1),
         M2 = mean(MutatieM2),
         M3 = mean(MutatieM3)) %>%
  pivot_longer(cols = -c(1,2), names_to = "Type", values_to = "Proportie") %>%
  ggplot() + geom_line(aes(color = Type, x = jaar, y = Proportie)) +
  theme_bw() +
  scale_x_continuous(breaks = 2013:2019) +
  facet_wrap(vars(BekkenNaam), nrow = 4)
```

# Dataverwerking
```{r load-models}
find_root_file("output",criterion = 
                           has_file("ResistentieBrRat.Rproj")) %>%
    list.files(full.names = TRUE, recursive = TRUE)%>%
  map(readRDS) -> base_models
dependent_var <- map_chr(base_models, "dependent")
waic <- map_dbl(base_models, "waic")
map_lgl(base_models, "first_order") %>%
  ifelse(1, 2) -> rw_order
model_type <- map_chr(base_models, "type")
map(base_models, "hyperpar") %>%
  map(rownames_to_column, var = "parameter") %>%
  map2(dependent_var, ~mutate(.x, dependent_var = .y)) %>% ###not sure what's happenng here; replaced species with dependent_var
  map2(rw_order, ~mutate(.x, rw_order = .y)) %>%
  map2(model_type, ~mutate(.x, model = .y)) %>%
  bind_rows() -> hyperpar
map(base_models, "fixed") %>%
  map(rownames_to_column, var = "parameter") %>%
  map2(dependent_var, ~mutate(.x, dependent_var = .y)) %>%
  map2(rw_order, ~mutate(.x, rw_order = .y)) %>%
  map2(model_type, ~mutate(.x, model = .y)) %>%
  bind_rows() -> fixed
map(base_models, "trend") %>%
  map2(dependent_var, ~mutate(.x, dependent_var = .y)) %>%
  map2(rw_order, ~mutate(.x, rw_order = .y)) %>%
  map2(model_type, ~mutate(.x, model = .y)) %>%
  bind_rows() -> trend
# trend %>% #No different types of models (cumulative/proportion) were run
#   mutate(
#     type = replace_na(type, ""),
#     prediction = interaction(model, type, sep = " ")
#   ) -> trend
map(base_models, "roc") %>%
  map("ci") %>%
  map(
    ~data.frame(parameter = c("lcl", "estimate", "ucl"), auc = as.vector(.x))
  ) %>%
  map2(dependent_var, ~mutate(.x, dependent_var = .y)) %>%
  map2(rw_order, ~mutate(.x, rw_order = .y)) %>%
  map2(model_type, ~mutate(.x, model = .y)) %>%
  bind_rows() -> auc
map(base_models, "predictions") %>%
  map2(dependent_var, ~mutate(.x, dependent_var = .y)) %>%
  map2(rw_order, ~mutate(.x, rw_order = .y)) %>%
  map2(model_type, ~mutate(.x, model = .y)) %>%
  bind_rows() -> predictions
```

We fitten vier verschillende Bayesiaanse, spatiale en temporale modellen, steeds met een andere afhankelijke variabele. Bij het eerste model bekijken de resistentie in het algemeen; onze afhankelijke variabele is 1 indien ze minstens één van de mutaties aanwezig is. De andere drie modellen bekijken ieder van de mutaties apart.

Voor ieder van de modellen gebruiken we verder dezelfde dataset en dezelfde mesh met een max edge (grootst toegestane edge lengte) van `r print(MeshMaxEdge)` tot `r sprintf("%d",3*MeshMaxEdge)` en een cutoff (minimum toegestane afstand tussen punten) van `r MeshMaxEdge/5` (Figuur \@ref(fig:INLAmeshShape)).
```{r INLAmeshShape, echo = FALSE, warning = FALSE}
Kaart <- readOGR(dsn = find_root_file("data", "Kaartjes", criterion = 
                                           has_file("ResistentieBrRat.Rproj")),
                 layer = "Vlaanderen", 
                 verbose = FALSE)

mesh <- inla.mesh.2d(boundary = Kaart, 
                     max.edge = c(MeshMaxEdge, 3*MeshMaxEdge), 
                     cutoff = MeshMaxEdge/5)
ggplot() + gg(mesh) + coord_fixed() +  
  ggtitle(paste("Vertices: ", mesh$n)) + theme_void()
```

```{r auc, fig.cap = "Area under the curve. Higher is better."}
auc %>%
    pivot_wider(names_from = parameter, values_from = auc) %>%
    mutate(
        dependent_var = reorder(dependent_var, estimate),
        order = factor(rw_order)
    ) %>%
    ggplot(
        aes(
            x = estimate, xmin = lcl, xmax = ucl, y = dependent_var
        )
    ) +
    geom_errorbarh(position = position_dodge(width = 0.5)) +
    geom_point(position = position_dodge(width = 0.5)) +
    theme(axis.title = element_blank()) +
    ggtitle("AUC")
```

```{r waic-auc, fig.cap = "WAIC versus AUC."}
data.frame(dependent_var, waic) %>%
  group_by(dependent_var) %>%
  ungroup() %>%
  inner_join(
    auc %>%
      pivot_wider(names_from = parameter, values_from = auc),
    by = c("dependent_var")
  ) %>%
  ggplot(
    aes(
      x = waic, y = estimate, ymin = lcl, ymax = ucl, color = as.factor(dependent_var))
  ) +
  geom_point() +
  geom_errorbar() +
  scale_x_sqrt() +
  scale_y_continuous("AUC") +
  scale_color_discrete(name = "Model")
```

## Fixed effects
```{r intercept, fig.cap = "Intercept of the models"}
fixed %>%
  filter(parameter == "intercept") %>%
  mutate(
    dependent_var = reorder(dependent_var, mean),
    median = `0.5quant`,
    lcl = `0.025quant`,
    ucl = `0.975quant`
  ) %>%
  ggplot(aes(x = median, xmin = lcl, xmax = ucl, y = dependent_var)) +
  geom_errorbarh(position = position_dodge(0.5)) +
  geom_point(position = position_dodge(0.5)) +
  theme(axis.title = element_blank())
```

```{r trends, fig.cap = "Parameters for the linear trend components."}
fixed %>%
  filter(parameter != "intercept") %>%
  mutate(
    dependent_var = reorder(dependent_var, mean),
    median = `0.5quant`,
    lcl = `0.025quant`,
    ucl = `0.975quant`
  ) %>%
  ggplot(
    aes(
      x = median, xmin = lcl, xmax = ucl, y = dependent_var, 
      linetype = parameter, shape = parameter
    )
  ) +
  geom_errorbarh(position = position_dodge(0.5)) +
  geom_point(position = position_dodge(0.5)) +
  geom_vline(xintercept = 0, linetype = 2) +
  theme(axis.title = element_blank())
```

## General trends

- **median**: prediction using the median predicted resistance (overall / M1 / M2 / M3) for that year
- **without**: prediction assuming the predicted resistance (overall / M1 / M2 / M3) is 0%


```{r trends-Resistent}
require(scales)
plot_trend <- function(this_depvar) {
  trend %>%
    filter(dependent_var  == this_depvar) %>%
    ggplot(aes(x = year, y = mean, ymin = lcl, ymax = ucl)) +
    geom_ribbon( alpha = 0.3, linetype = 3) +
    geom_line() +
    scale_y_continuous(labels = percent) +
    theme(axis.title = element_blank()) +
    ggtitle(this_depvar) 
}
plot_trend("Resistent")
```

```{r trends-MutatieM1}
plot_trend("MutatieM1")
```
```{r trends-MutatieM2}
plot_trend("MutatieM2")
```
```{r trends-MutatieM3}
plot_trend("MutatieM3")
```


## Spatio-temporal fields

```{r sec-range}
hyperpar %>%
  filter(parameter == "Range for site") %>%
  mutate(
    dependent_var = reorder(dependent_var, mean),
    order = factor(rw_order)
  ) %>%
  ggplot(
    aes(
      x = mean, xmin = `0.025quant`, xmax = `0.975quant`, y = dependent_var
    )
  ) +
  geom_errorbarh(position = position_dodge(width = 0.5)) +
  geom_point(position = position_dodge(width = 0.5)) +
  scale_x_continuous(limits = c(0, NA)) +
  ggtitle("Range of the spatio-temporal field in km") +
  theme(axis.title = element_blank())
```

```{r sec-stdev}
hyperpar %>%
  filter(parameter == "Stdev for site") %>%
  mutate(
    dependent_var = reorder(dependent_var, mean),
    order = factor(rw_order)
  ) %>%
  ggplot(
    aes(
      x = mean, xmin = `0.025quant`, xmax = `0.975quant`, y = dependent_var
    )
  ) +
  geom_errorbarh(position = position_dodge(width = 0.5)) +
  geom_point(position = position_dodge(width = 0.5)) +
  scale_x_continuous(limits = c(0, NA)) +
  ggtitle("Stdev of the spatio-temporal field in km") +
  theme(axis.title = element_blank())
```

```{r sec-rho}
hyperpar %>%
  filter(parameter == "GroupRho for site", !is.na(mean)) %>%
  mutate(
    dependent_var = reorder(dependent_var, mean),
    order = factor(rw_order)
  ) %>%
  ggplot(
    aes(
      x = mean, xmin = `0.025quant`, xmax = `0.975quant`, y = dependent_var
    )
  ) +
  geom_errorbarh(position = position_dodge(width = 0.5)) +
  geom_point(position = position_dodge(width = 0.5)) +
  ggtitle("Rho of the spatio-temporal field in km") +
  theme(axis.title = element_blank())
```

## Random walk hyper parameters

Not in the current models?



## Rattenresistentie in Vlaanderen
In dit hoofdstuk testen we een bayesiaans model met spatiale en temporale correlaties. De afhankelijke variabele, resistentie $Y_r$, is 1 indien er minstens één mutatie aanwezig is en anders 0. Voor de temporale component gebruiken we het feitelijke jaar waarin de rat werd gevangen en niet het jaar waaraan de rat werd toegewezen. Daarnaast gebruiken we ook de feitelijke x-y coördinaten in plaats van het hok waar de rat werd aan toegewezen. Deze x-y coordinaten kunnen afwijken van de echte vanglocatie; indien de chte vanglocatie niet gekend was, werd het centrum van het hok ingevuld.

$$R_{st}=B(\pi_{st})$$
$$E(R_{st})=\pi_{st}$$
$$logit(\pi_{st}) = \beta_1+u_{st}+$$
$$u_{st} \sim GMRF(0, \Omega)$$
$R_{st}$ is de resistentie op locatie $s$ op tijdstip $t$. $u$ is het spatiaal
gecorreleerde random effect, en wordt benaderd door een Gaussian Markov random 
field (GMRF) met gemiddelde 0 en correlatie matrix $\Omega$.

```{r Resistentiemodel, echo = FALSE, warning = FALSE, cache = TRUE}
#########-----------INLA model; no spatial or time correlation----------########
data$y <- as.numeric(data$Resistent)
f1 <- y ~ 1  + Bekken
mod <- inla(f1,
             family = "binomial",
             data = data,
             control.compute = list(waic = TRUE, dic = TRUE))


#########-------------------Spatial INLA model-----------------------###########
# spdeC <- inla.spde2.pcmatern(mesh, prior.range = c(3*MeshMaxEdge, 0.5), 
#                              prior.sigma = c(0.6, 0.05),
#                              constr = TRUE) #pc--> PC priors = penalized 
#                                                             complexity priors

spde <- inla.spde2.matern(mesh, alpha = 2)
ProjectionmatrixS <- inla.spde.make.A(mesh, loc = st_coordinates(data))

# dim(Projectionmatrix)
w.indexS <- inla.spde.make.index(
                   name    = 'w',
                   n.spde  = spde$n.spde,
                   n.group = 1,
                   n.repl  = 1)
#covariates
X <- data.frame(Intercept = rep(1,nrow(data)),
                Bekken = data$Bekken)
#making the stack
Stk2 <- inla.stack(
             tag  = "Fit",
             data = list(y = as.numeric(data$Resistent)),
	         A    = list(ProjectionmatrixS, 1),
	         effects = list(
	              w = w.indexS,            #Spatial field
	              X = X))  #Covariates

f2 <- y ~ -1 + Intercept + Bekken +
               f(w, model = spde)


modS <- inla(f2,
             family = "binomial",
             data = inla.stack.data(Stk2),
             control.compute = list(dic = TRUE, waic = TRUE),
             control.predictor = list(A = inla.stack.A(Stk2)))

#############-----------Spatial and time correlations-------------##############
## define SPDE 
Projectionmatrix <- inla.spde.make.A(mesh,
                                     group = (data$jaar - min(data$jaar) + 1),
                                     loc = st_coordinates(data),
                                     Ngroup = length(unique(
                                       data$jaar - min(data$jaar) + 1))
                                     )
## defining the spatial random fields
w.index <- inla.spde.make.index( name = "w",
                                 n.spde = mesh$n, #of spdeC$n.spde?
                                 n.group = length(
                                   unique(
                                     data$jaar - min(data$jaar) + 1)
                                   )
                                 )

#define the stack; this tells INLA at which mesh points the covariates are sampled
Stk <- inla.stack(
  tag = "Fit",
  data = list(y = as.numeric(data$Resistent)),
  A = list(Projectionmatrix,1),
  effects = list(w.index,X)
)
#define the model
f <- y ~ -1 + Intercept + Bekken +
  f(w,
    model = spde,
    group = w.group,
    control.group = list(model = "ar1"))
#fitting the model
modTS <- inla(f,
            family = "binomial",
            data = inla.stack.data(Stk),
            control.compute = list(waic = TRUE, dic = TRUE),
            control.predictor = list(A = inla.stack.A(Stk)))
rho <- modTS$summary.hy[3, "mode"]
rho

par(mfrow=c(1,1), mar = c(5,5,2,2), cex.lab = 1.5)
plot(modTS$marginals.hyper[[3]],
     type = 'l',
     xlab = expression(phi),
     ylab = 'Density')
abline(v = rho, col = 2)

#########---------------------------Compare models-------------------###########
c(mod$dic$dic, modS$dic$dic, modTS$dic$dic)
c(mod$waic$waic, modS$waic$waic, modTS$waic$waic)

#fixed effects
Combined <- rbind(mod$summary.fixed[, c("mean", "0.025quant", "0.975quant")],
                  modS$summary.fixed[, c("mean", "0.025quant", "0.975quant")],
                  modTS$summary.fixed[, c("mean", "0.025quant", "0.975quant")]
)
Combined$WhichModel <- c(rep("GLM",12), 
                         rep(c("Spatial", "Spatial-temporal"), each = 13))
Combined$WhichVariable <- c(rownames(mod$summary.fixed), 
                            rownames(modS$summary.fixed), 
                            rownames(modTS$summary.fixed))
colnames(Combined) <- c("Mean", "Lo", "Up", "WhichModel", "WhichVariable")
p <- ggplot() + geom_point(data = Combined,
                   aes(x = WhichModel,
                       y = Mean)) +
  geom_errorbar(data = Combined,
                aes(x = WhichModel,
                    ymax = Up,
                    ymin = Lo),
                width = 0.2) +
  xlab("Parameters") + ylab("Posterior mean values and 95% CI") + 
  geom_hline(yintercept = 0, lty = 2)
p

```


```{r PosteriorRandomFields, echo = FALSE, warning = FALSE, cache = TRUE, fig.cap="Posterior mean spatial random fields"}
#spatio-temporal random field
pm <- modTS$summary.random$w$mean
wproj <- inla.mesh.projector(mesh, 
                              xlim = range(st_coordinates(data)[,1]),
                              ylim = range(st_coordinates(data)[,2]))
#posterior mean spatial random fields
w7 <- list()
for (i in 1:7) {
  w7[[i]] <- inla.mesh.project(wproj,
                               pm[w.index$w.group == i])
}
library(lattice)
require(gridExtra)
do.call(function(...) grid.arrange(..., nrow=3),
 lapply(w7,
        levelplot,
        xlab = '',
        ylab = '',
        col.regions = topo.colors(16),
        scale = list(draw = FALSE)))
```

```{r PosteriorRandomFields2, echo = FALSE, warning = FALSE, cache = TRUE, fig.cap="Posterior mean spatial random fields"}
w <- modTS$summary.random$w$mean
w.proj <- inla.mesh.projector(mesh,
                xlim = range(st_coordinates(data)[,1]),
                ylim = range(st_coordinates(data)[,2]))

WAll <- matrix(nrow = 7 * 10000, ncol = 4)
for (i in 1:7){
   w.pm100100 <- inla.mesh.project(
                      wproj,
                      w[w.index$w.group == i])
   grid <- expand.grid(x = w.proj$x,
                      y = w.proj$y)
   grid$z <- as.vector(w.pm100100)
   a1 <- 1 + 10000 *(i-1)
   a2 <- 10000 + 10000 *(i-1)
   WAll[a1:a2, 1:3] <- as.matrix(grid)
   WAll[a1:a2,4]    <- i
}

WAll <- as.data.frame(WAll)
head(WAll)
names(WAll) <- c("x", "y", "z", "ID")
WAll$fID <- factor(WAll$ID)



levelplot(z ~ x * y | fID ,
          data = WAll,
          scales = list(draw = TRUE),
          xlab = list("Easting", cex = 1.5),
          ylab = list("Northing", cex = 1.5),
          main = list("Posterior mean spatial random fields", cex = 1.5))
```



